臺灣臺南地方法院民事判決　　　　　　　95年度訴字第1498號
原　　　告　戊○○
訴訟代理人　蕭麗琍律師
被　　　告　丙○○
　　　　　　甲○○
　　　　　　乙○○
　　　　　　丁○○
上當事人間請求分割共有物事件，經本院於民國96年6月21日言
詞辯論終結，判決如下：
    主      文
被告應協同原告就兩造共有坐落在台南縣仁德鄉○○段七三○地
號、地目建、面積三五一平方公尺之土地更正登記為面積三三一
平方公尺。
兩造共有之前項土地，其中如附圖二所示編號Ａ部分面積二十五
平方公尺之土地，分歸兩造按原應有部分比例保持共有；編號Ｂ
部分面積八十五平方公尺之土地，分歸原告取得；編號Ｃ部分面
積六十八平方公尺之土地，分歸被告丙○○取得；編號Ｄ部分面
積五十一平方公尺之土地，分歸被告乙○○取得；編號Ｅ部分面
積五十一平方公尺之土地，分歸被告丁○○取得；編號Ｆ部分面
積五十一平方公尺之土地，分歸被告甲○○取得。
訴訟費用新台幣貳萬參仟肆佰捌拾元由被告甲○○、乙○○、丁○○各負擔六分之一即各負擔新台幣參仟玖佰壹拾參元、丙○○
負擔九分之二即新台幣伍仟貳佰壹拾捌元，其餘新台幣陸仟伍佰
貳拾參元由原告負擔。
    事實及理由
一、本件被告未於言詞辯論期日到場，核無民事訴訟法第386條
    各款所列情形，爰依原告之聲請，由其一造辯論而為判決。
二、按訴狀送達後，原告不得將原訴變更或追加他訴，但不甚礙
    被告之防禦及訴訟之終結者，不在此限，民事訴訟法第255
    條第1項第7款定有明文。本件原告起訴原請求分割系爭土地
    ，於訴訟進行中，因經地政人員核算原告請求分割土地之地
    籍圖，認定該土地之面積僅為331平方公尺，與登記簿所載
    不符，有辦理更正之必要，而另追加請求被告應協同辦理系
    爭土地之面積更正登記，依前揭法文所示，應予准許，核先
    敘明。
三、原告起訴主張：緣坐落在台南縣仁德鄉○○段730地號、地
    目建、登記面積351平方公尺之土地（下稱系爭土地），為
    原告與被告丙○○、甲○○、乙○○、丁○○等人共有，其
    中原告之應有部分為18分之5、被告丙○○之應有部分為9分
    之2、甲○○、乙○○、丁○○之應有部分各為6分之1，此
    有土地登記簿謄本可稽。茲因系爭土地經台南縣歸仁地政事
    務所函示系爭土地經測量後，面積應為331平方公尺，而地
    籍圖面積超出公差須辦理更正，爰聲請判決被告應協同原告
    向地政機關辦理系爭土地之面積更正。又系爭土地並無使用
    目的不能分割或以契約訂有不分割期限之限制，惟因被告四
    人遲遲無法出面達成自行協議分割，為此依據民法第823條
    第1項、第824條第2項之規定，請求法院判決分割如附圖二
    所示。
四、本院之認定：
  (一)原告起訴主張兩造共有之系爭土地原登記面積為351平方公
    尺，惟經地政人員按地籍圖實算結果面積僅為331平方公尺
    ，實際面積與登記面積不符，且逾法定公差需辦理面積更正
    之事實，有台南縣歸仁地政事務所土地複丈成果圖載明可稽
    ，而此種情形本應經共有人同意更正有關地籍圖冊後始得辦
    理分割登記，而被告等四人均未到庭表示或提出書狀表示同
    意辦理面積更正登記，從而，原告訴請被告應協同原告就兩
    造共有之系爭土地辦理面積更正登記，為有理由，爰判決如
    主文第一項所示。
  (二)按各共有人除因物之使用目的不能分割，或契約定有不分割
    之期限者外，得隨時請求分割共有物，民法第823條第1項定
    有明文。經查，系爭土地為兩造所共有，其中原告之應有部
    分為18分之5、被告甲○○、乙○○、丁○○三人之應有部
    分各為6分之1、被告丙○○之應有部分為9分之2，而系爭土
    地為建地，並無因使用目的不能分割之情形，各共有人間亦
    無不得分割之契約等情，業據其提出土地登記簿謄本、地籍
    圖各一份為證，自堪信其主張為真實。揆諸上開規定，原告
    起訴請求分割系爭土地，自無不合，應予准許。
  (三)又法院為裁判分割前，應顧及公平、當事人之聲明、應有部
    分之比例與實際是否相當、共有物之客觀情狀、性質、價格
    與經濟價值、共有利益、各共有人之主觀因素與使用現狀、
    利害關係等因素為綜合判斷。經查：
    1.兩造共有之系爭土地，北側面臨行大街，其中行大街與系
      爭土地間尚有已規劃為計畫道路之同段730之1及730之2地
      號土地，然該計畫道路用地現為系爭土地上之建物所突出
      占用，而系爭土地東側臨有一條2米寬之水泥巷道（經台
      南縣仁德鄉公所承辦人員表示該水泥巷道為供公眾通行之
      既成道路）、西側則臨有一條3米寬之水泥道路（該水泥
      道路經查坐落在同段733地號土地上，據所有權人慈濟宮
      之主任稱該土地為廟產，並未有要供公眾通行之打算，見
      本院96年4月3日勘驗筆錄），南側則臨接門牌號碼為行大
      街426號之他人建物，系爭土地上如附圖一所示編號甲部
      分之土地上，蓋有一間門牌號碼為行大街431號之廢棄磚
      造平房，原為原告公公居住使用，現無人使用，如附圖一
      所示編號乙部分之土地上，蓋有一間門牌號碼為行大街42
      9號之磚造二層樓房，從屋前散落之物品觀之，現應無人
      使用，如附圖一所示編號丙部分之土地上，蓋有一間門牌
      號碼為行大街427號之一樓磚造平房，使用人不詳，如附
      圖一所示編號丁部分之土地上，蓋有一間門牌號碼為行大
      街431號之一樓磚造平房，據原告稱現由被告丁○○居住
      使用中，而如附圖一所示編號戊部分之土地上，蓋有一間
      門牌號碼為行大街427號之三層Ｌ型樓房，據原告稱現由
      被告甲○○居住使用中，另地政人員稱730之1及730之2地
      號土地為計畫道路，現為編號甲、乙、丙之建物占用等情
      ，業據本院會同台南縣歸仁地政事務所測量人員及台南縣
      仁德鄉公所承辦人員至現場履勘，有勘驗筆錄及複丈成果
      圖各2件、現場照片6幀在卷可稽。
    2.又查，系爭土地東側鄰地即大甲段729之2、729之3地號土
      地有舖設水泥部分屬現有道路之情，亦有台南縣仁德鄉公
      所96年4月9日所建字第0960005761號函在卷可憑。
    3.本院審酌系爭土地之使用情形，認如附圖二所示之方案大
      致與各共有人使用現況相合，且無其他不利全體共有人之
      情形，而被告亦無提出其他書狀作何聲明及陳述等情，爰
      將如附圖所示編號Ａ部分面積25平方公尺之土地，分歸兩
      造按原應有部分比例保持共有；編號Ｂ部分面積85平方公
      尺之土地，分歸原告取得；編號Ｃ部分面積68平方公尺之
      土地，分歸被告丙○○取得；編號Ｄ部分面積51平方公尺
      之土地，分歸被告乙○○取得；編號Ｅ部分面積51平方公
      尺之土地，分歸被告丁○○取得；編號Ｆ部分面積51平方
      公尺之土地，分歸被告甲○○取得，判決如主文第二項所
      示。
五、再按因共有物分割、經界或其他性質上類似之事件涉訟，由
    敗訴當事人負擔訴訟費用顯失公平者，法院得酌量情形，命
    勝訴之當事人負擔其一部，民事訴訟法第80條之1定有明文
    。末按法院為終局判決時，應依職權為訴訟費用之裁判，民
    事訴訟法第87條第1項定有明文，參酌同法第91條第1項規定
    法院未於訴訟費用之裁判確定其費用額者，第一審受訴法院
    於該裁判有執行力後，應依聲請以裁定確定之之立法意旨，
    法院於終局判決時可一併確定其費用額為原則，僅未一併確
    定費用額時，始例外於判決有執行力後，依聲請確定之。故
    本院自得於本件判決時，一併確定兩造應負擔之訴訟費用額
    。經查，系爭土地因兩造無法自行協議分割，依前開說明，
    本院認本件訴訟費用應由兩造按其原應有部分比例負擔為適
    當，亦即訴訟費用應由被告甲○○、乙○○、丁○○各負擔
    6分之1、丙○○負擔9分之2，餘由原告負擔。而本件訴訟費
    用合計為23,480元（計算式：裁判費10,680元＋測量費12,8
    00元＝23,480元），爰併依上述比例（按：元以下部分四捨
    五入）確定本件訴訟費用如主文第三項所示。
六、結論：原告之訴為有理由，依民事訴訟法第385條第1項前段
    、第80條之1、第87條第1項，判決如主文。
中　　華　　民　　國　　96　　年　　6 　　月　　29　　日
                    民事第二庭    法　官　張家瑛
以上正本係照原本作成。
如對本判決上訴，須於判決送達後20日內向本院提出上訴狀。
中　　華　　民　　國　　96　　年　　6 　　月　　29　　日
                                  書記官　劉紀君
